臺灣高等法院刑事判決
110年度上易字第1036號
上  訴  人  臺灣基隆地方檢察署檢察官
被      告  周煒峰




上列上訴人因被告違反毒品危害防制條例案件，不服臺灣基隆地
方法院110年度易字第117號，中華民國110年2月25日第一審判決
（起訴案號：臺灣基隆地方檢察署109年度毒偵字第1784、1811
號），提起上訴，本院判決如下：
　　主　文
上訴駁回。
　　理　由
一、公訴意旨略以：被告周煒峰分別基於施用第二級毒品甲基安
    非他命之犯意，為下列犯行：㈠於民國109年10月7日上午某
    時許，在台中市區某工地宿舍內（詳細地址不詳），以將甲
    基安非他命置於玻璃球內加熱燒烤，吸食所產生煙霧之方式
    ，施用甲基安非他命1次；㈡於同年11月4日下午4時許，在基
    隆市○○區○○街000○0號2樓居所，以將甲基安非他命置於玻璃
    球內加熱燒烤，吸食所產生煙霧之方式，施用甲基安非他命
    1次。因認被告均犯毒品危害防制條例第10條第2項施用第二
    級毒品罪嫌等語。
二、按起訴之程序違背規定者，應諭知不受理之判決；對於原審
    諭知不受理之判決上訴時，第二審法院認其為無理由而駁回
    上訴，得不經言詞辯論為之，刑事訴訟法第303條第1款、第
    372條分別定有明文。又此所稱起訴程序違背規定，無須侷
    限於起訴時為斷，因起訴後始發生之情事變更事由，致法院
    不能為實體上之審理或實體判決者，亦屬之。毒品危害防制
    條例於109年1月15日經修正公布第20條、第23條等條文，並
    增訂第35條之1，自同年7月15日生效施行。修正後毒品危害
    防制條例第20條第3項規定：「依前項規定為觀察、勒戒或
    強制戒治執行完畢釋放後，3年後再犯第10條之罪者，適用
    前2項之規定」，所謂「3年後再犯」，只要本次再犯（不論
    修正施行前、後）距最近1次觀察、勒戒或強制戒治執行完
    畢釋放，已逾3年者，即該當之，不因其間有無犯第10條之
    罪經起訴、判刑或執行而受影響。
三、次按毒品危害防制條例第24條業於109年1月15日修正公布，
    並於110年5月1日公告施行，修正後第24條第2項規定「前項
    緩起訴處分（即附命緩起訴），經撤銷者，檢察官應『繼續
    偵查或起訴』」，係為貫徹新修正毒品危害防制條例將施用
    毒品者視為病患，為使其獲得有利於戒除毒品適當處遇所為
    修正意旨，自與修正前毒品危害防制條例第24條第2項所指
    「依法追訴」尚屬有間，參酌該條修正精神及立法理由：「
    緩起訴處分是利用『機構外』之處遇，協助施用毒品者戒除毒
    癮，為達成戒除毒癮之目的，於撤銷緩起訴處分後，宜由檢
    察官依法繼續偵查或起訴，亦即仍有現行條文第20條觀察、
    勒戒及強制戒治制度之適用，俾利以『機構內』之處遇方式協
    助其戒除毒癮，亦得為不同條件或期限之緩起訴處分」，修
    正後同條第2項規定：「前項緩起訴處分，經撤銷者，檢察
    官應繼續偵查或起訴」，換言之，立法者所著重者，與先前
    實務多數見解所認「附命緩起訴處分已經給予施用毒品者戒
    毒自新機會，而被告竟未能履行」，逕將附命緩起訴處分等
    同於已經接受觀察、勒戒處遇，且就該次施用毒品之犯行應
    逕行起訴已屬有別；亦即未曾經觀察、勒戒之被告因施用毒
    品，經檢察官為附命緩起訴處分，若被告於緩起訴期間未完
    成戒癮治療，經檢察官撤銷緩起訴處分，應由檢察官依現行
    法規定為相關處分，不得直接起訴或聲請簡易判決處刑（最
    高法院110年度台非字第98號判決亦同此意旨）。是依據前
    揭說明，立法者毋寧係將施用毒品者視為病患，故附命戒癮
    治療緩起訴處分經撤銷，應即回復為緩起訴處分前之狀態，
    是否應繼續偵查或起訴，則由檢察官視個案情節，並視被告
    先前有無受觀察、勒戒或強制戒治執行完畢，與本次經撤銷
    緩起訴處分所涉之施用毒品犯行，是否於3年內所犯，而區
    分得否逕行訴追或需再依被告個案情節裁量，聲請法院裁定
    觀察、勒戒或再為附命完成戒癮治療等適當之處理。
四、經查：
　㈠本件被告前於107年及108年間因施用毒品案件，經臺灣基隆
    地方檢察署檢察官分別以107年度毒偵字第270、807號、108
    年度毒偵字第97、156號為附命完成戒癮治療之緩起訴處分
    確定，然嗣因被告於緩起訴期間內未依約按時至衛生福利部
    基隆醫院接受戒癮團體心理治療已逾3次以上，且於履行期
    間未依規定按時接受觀護人之尿液採驗，而有法定撤銷事由
    ，經同署檢察官以108年度撤緩字第179、180號撤銷上開緩
    起訴處分，並以108年度撤緩毒偵字第282、283、284、285
    號聲請簡易判決處刑在案，有上開撤銷緩起訴處分書、聲請
    簡易判決處刑書及本院被告前案紀錄表在卷可參。
　㈡被告為本件施用第二級毒品犯行之前，雖曾經檢察官為附命
    完成戒癮治療之緩起訴處分，然該緩起訴處分業經撤銷，已
    如上述，故被告實際上並未完成戒癮治療，尚難以等同曾受
    「觀察、勒戒或強制戒治」執行完畢視之，且亦未曾受觀察
    勒戒、強制戒治，揆諸前揭說明，自無從依此起算3年之再
    犯期間。檢察官起訴被告本件2次施用毒品犯行，即應依現
    行即修正後毒品危害防制條例第24條第2項規定裁量，由檢
    察官基於一次性之整體規劃而重啟處遇程序，具體審酌個案
    情節，裁量聲請法院裁定觀察、勒戒或為附命完成戒癮治療
    之緩起訴處分，抑或為其他適法處理，而非逕予起訴。詎檢
    察官就本件提起公訴（聲請簡易判決處刑），自有起訴之程
    序違背規定之情事，原審依刑事訴訟法第303條第1款、第30
    7條規定諭知公訴不受理之判決，且不經言詞辯論為之，於
    法核無不合。
五、檢察官上訴意旨略以：按「附命完成戒瘾治療緩起訴處分」
    後，5年內再犯施用第一級或第二級毒品之罪者，因其事實
    上已接受等同「觀察、勒戒」處遇，顯見再犯率甚高，原規
    劃之制度功能已無法發揮成效，自得依毒品條例第23條第2
    項或第24條第2項規定之相同法理，逕行提起公訴，無再依
    毒品條例第20條第1項重為聲請觀察、勒戒必要。如該緩起
    訴處分未經撤銷者，則被告之「附命完成戒癮治療緩起訴處
    分」執行完畢日，應為該緩起訴期間之末日，並應以該緩起
    訴期間末日之次日，為起算5年之日；如該緩起訴處分經撤
    銷者，則於該撤銷緩起訴處分之意旨公告於檢察機關牌示處
    之日，該撤銷緩起訴即已生效，則被告之「附命完成戒瘾治
    療緩起訴處分」執行完畢日，應為該撤銷緩起訴處分之公告
    日，並應以該公告日之次日，為起算5年之日（最高法院104
    年度第2次刑事庭會議決議、本院暨所屬法院104年法律座談
    會刑事類提案第30號、105年法律座談會刑事類提案第30號
    研討結果意旨參照）。上開意旨於毒品危害防制條例第23條
    第2項修正施行後，本於同一法理及前開條文修正意旨，是
    被告經附命完成戒癮治療之緩起訴處分後，「3年內」再犯
    施用第一級或第二級毒品之罪者，即不再依同條例第20條第
    1項聲請觀察、勒戒，而應直接起訴或聲請簡易判決處刑，
    從而，被告於緩起訴處分後三年內再犯本件施用毒品之犯行
    ，已不合於「3年後再犯」之規定，應依法追訴，原審判決
    未慮及此，為期適法允當，爰提起上訴，請求撤銷原判決，
    另為更適當之判決云云。經核與現行即修正施行後之毒品危
    害防制條例第24條第2項規定不符，且最高法院104年度第2
    次刑事庭會議決議所採見解之論理，亦因本次毒品危害防制
    條例之修正，而失其所據，是檢察官顯係對法律規定之適用
    容有誤解，尚非可採。從而，檢察官上訴猶執前詞指摘原判
    決不當，為無理由，應予駁回，並不經言詞辯論為之。
據上論斷，應依刑事訴訟法第368條、第372條，判決如主文。
中　　華　　民　　國　　110 　年　　5 　　月　　31　　日
                  刑事第一庭    審判長法　官  李釱任
                                      法　官  呂煜仁
                                      法　官  崔玲琦
以上正本證明與原本無異。
不得上訴。
                                      書記官  李政庭
中　　華　　民　　國　　110 　年　　5 　　月　　31　　日